【裁判字號】    88,訴,254
【裁判日期】    890731
【裁判案由】    侵權行為損害賠償
【裁判全文】
台灣高等法院民事判決                  八十八年度訴字第二五四號
    原      告  甲○○
    被      告  丙○○
                          居桃.
                乙○○    住台北縣汐止鎮○○街三十五巷八號
                          居台北市○○路一二二號
    共      同
    訴訟代理人  徐鈴茱律師
                李永然律師
右當事人間損害賠償事件，經本院刑事庭裁定移送前來，本院判決如左：
    主    文
被告應連帶給付原告新台幣肆拾柒萬零捌佰陸拾元。
原告其餘之訴駁回。
訴訟費用由被告連帶負擔十分之九，餘由原告負擔。
    事    實
甲、原告方面：
一、聲明：被告應連帶給付原告新台幣（下同）五十二萬三千一百三十一元。
二、陳述：
  (一)被告丙○○、乙○○二人間並無債權、債務關係，二人為減少原告債權分配之成
    數，被告丙○○簽發二千三百八十八萬元之本票共五紙，由被告乙○○持向台灣
    台北地方法院（下稱台北地院）為本票裁定後，並於八十五年四月六日參與分配
    ，致執行法院將此不實之債權列入分配表，並分配予被告乙○○一百三十三萬八
    千八百五十五元，損害原告之利益至鉅，爰依民法第一百八十四條、一百八十五
    條規定，請求被告連帶負損害賠償責任。
  (二)被告丙○○之夫黃群和既主張向被告乙○○所借貸之資金用於興躍、嘉能公司，
    為何乙○○領出之現金高達二千多萬元，而存入興躍及嘉能公司帳戶金額僅有九
    百三十萬元，且存入與提領之金額無一相符，如何能證明兩者有借貸關係？
  (三)系爭之二千三百八十八萬元，被告丙○○夫婦辯稱借貸款項用於嘉能及興躍公司
    ，為何竟捨公司票據不用，而以丙○○私人支票支付，自甘冒債務纏身，顯違經
    驗法則。
三、證據：(一)台北地院八十七年度易字第一八八七號刑事判決乙件、(二)台北地院八十
    四年度民執正字第一三五九二號分配表二紙、(三)假扣押執行費收據二紙、(四)本院
    刑事判決書附表一紙、(五)收據及票據各一紙、(六)借據及本票各一紙、(七)轉製報表
    三紙、(八)存摺及明細十二紙、(九)營利事業登記證及股東名簿二紙、(十)聲明書一紙
    為證。
乙、被告方面：
一、聲明：原告之訴駁回。
二、陳述：
  (一)刑事附帶民事訴訟，民事裁判不應受刑事判決認定事實之拘束。
  (二)被告乙○○與被告丙○○夫婦常有金錢往來，丙○○之夫黃群和於七十九年一月
    間經營興躍興業有限公司（下稱興躍公司），至八十一年又經營嘉能工業股份有
    限公司（下稱嘉能公司），乙○○遂自八十年至八十三年間陸續借款予黃群和作
    為籌設工廠及週轉所需，黃群和均開具丙○○名義之支票，且事先告知短期內無
    法歸還，所以每屆支票到期日或之前，均再予更換另一張票據，利息有時當場付
    清，不便時均加入下一期票據內，至八十三年初，黃群和投資設立工廠不順，資
    金無法順利收回，支票恐有拒往之慮，遂將近期到期之數張支票，改為一張支票
    ，再改換成五張本票，金額為二千三百八十八萬元，尾款由黃群和支付現金或以
    其他客票支付。
  (三)被告丙○○之夫黃群和向被告乙○○借貸金錢，均由丙○○開立其在世華銀行帳
    戶之支票以為憑證，自八十一年一月至八十二年十二月丙○○於世華銀行永和分
    行帳號之來往明細可知，帳戶內確實有龐大金額存入，且自世華銀行領用支票查
    詢單可知，丙○○自八十年至八十三年所領用之支票，有近四十八張係因換票由
    丙○○領回作廢未兌現或提示，足見被告嗣後以開立本票換回原先之支票所言屬
    實。
  (四)從被告乙○○誠泰銀行存摺交易明細表可知，自八十一年八月三十一日起訖八十
    三年九月二十一日止，其所提領之現金高達二千五百七十八萬七千四百零七元，
    其中大部分確係供被告丙○○及其夫黃群和之用。且自乙○○所提之代收紀錄簿
    可知，黃群和確曾給付利息高達二百五十餘萬元，是原告與被告間確有借貸關係
    存在。
  (五)原刑事判決認為被告乙○○遲至八十五年間才聲請本票強制執行參與分配，而判
    定被告間之債權債務關係為虛偽，顯然率斷。縱令被告間之債權確屬虛偽，惟原
    告就此亦僅能分配五十二萬三千六百四十八元，而其已分配七萬五千五百四十三
    元，故實際損害僅為四十四萬八千一百零五元，其請求被告應賠償一百三十三萬
    三千八百五十五元，於法無據。
三、證據：(一)興躍興業有限公司營利事業登記證乙份、(二)嘉能公司變更登記事項卡、
    董監事名單各乙份、(三)世華銀行永和分行支存往來明細表乙份、(四)世華銀行領用
    支票查詢單乙份、(五)誠泰銀行存摺交易明細表乙份、(六)財產清冊乙份、(七)支票存
    款送金簿十七紙、(八)興躍公司台灣中小企銀支票存款帳卡乙份、(九)嘉能公司臺灣
    銀行支票存款戶對帳單乙份、(十)代收款項紀錄簿乙份、(十一)支票二紙、(十二)所有權狀
    二紙、(十三)台北市政府國宅處函乙份、(十四)台北市監理處函乙份、(十五)分配表乙份、(十六)
    世華銀行七十五年至八十四年支票存款往來交易明細表、(十七)支票正反影本十五份
    、(十八)存摺三份、(十九)舜昌公司執照乙份、(二十)存款證明六份、慧哲實業有限公司營
    利事業登記證及股東名簿乙份、嘉能公司台灣中小企業銀行支付存款戶對帳單
    乙份、嘉能公司臺灣銀行桃園分行之存款戶對帳單乙份、興躍公司臺灣銀行
    桃園分行支付存款戶對帳單乙份、誠泰銀行存摺交易明細表乙份、聲請傳訊
    證人黃群和為證。
丙、本院依職權調閱台北地院檢察署八十八年執字第三一七○號乙○○等偽造文書案
    全卷、台北地院八十四年度執字第一三五九二號給付票款案全卷。
    理    由
一、原告起訴主張：被告丙○○因積欠訴外人嚴禎霖債務，於八十四年十一月二十一
    日，經債權人嚴禎霖向台北地院民事執行處聲請強制執行，丙○○所有坐落於臺
    北市○○區○○段一小段五七之一三號地號土地及其上門牌號碼臺北市○○區○
    ○街七十四號二樓之三建物（執行案號：八十四年度執字第一三五九二號，併入
    八十三度執全字第三三○四號辦理）。另丙○○之債權人臺北市政府、臺北銀行
    股份有限公司、臺北市稅捐稽徵處松山分處、甲○○、王寬龍，分別陸續具狀聲
    請參與分配。詎被告丙○○、乙○○二人間並無債權、債務關係，竟基於共同損
    害債權人債權之意圖，於債務人丙○○受強制執行之際，為減少真正債權人分配
    之成數，由丙○○簽發本票五紙，金額計二千三百八十八萬元，由乙○○向臺北
    地院聲請本票裁定後（八十五年度票字第七三三○號），且於八十五年四月六日
    持以參與分配，使執行法院法官將此不實之本票債權登載於職務上所掌之分配表
    公文書上，據以核配乙○○債權一百三十三萬三千八百五十五元，致原告受有五
    十二萬三千一百三十一元之損害，爰依民法第一百八十四條、一百八十五條規定
    ，請求被告連帶賠償如聲明所示。
二、被告則以：伊二人借貸往來十餘年，先前有借有還，均係被告丙○○之配偶黃群
    和出面借貸，八十年至八十三年間黃群和為經營嘉能公司及興耀公司週轉所需，
    又陸續告借，因彼此為朋友，均以現金交付，簽發被告丙○○之支票，利息一分
    ，不必擔保，票期屆至，陸續換票，被告乙○○因認其等有還款能力，仍陸續借
    款，至八十三年間，共累積二千三百八十八萬元，乃分開本票五紙，交乙○○執
    以為據，故渠等間之債權債務關係並非虛偽等語，資為抗辯。
三、本件原告係主張因被告等偽立本票債權參與分配，致其聲明參與分配（執行名義
    八十四年度桃簡字第三一六號確定判決，原告亦曾假扣押）之債權，於分配時因
    而減少，有其提出執行法院分配表一件為憑（見本院卷第三十六頁、第三十七頁
    ）乃基於侵權行為為法則請求被告連帶負賠償責任，其當事人適格並無欠缺，被
    告辯稱：本件係原告所經營之舜昌公司與黃群和之嘉能公司、興躍公司之債務問
    題，原告以個人名義起訴，當事人不適格云云，應無可取。
四、原告主張被告共同侵權行為之事實，業據其提出台北地院之分配表二紙、台北地
    院及士林地院收費收據各一紙為證（見本院卷第三十六頁至第四十一頁），且有
    本院及台北地院刑事判決各一件在卷可參，經查被告乙○○持以聲明參與分配之
    債權憑據係由丙○○所簽發之本票五紙，其本票號碼及發票日期、金額，詳如本
    院刑事判決附表所示，業經本院調取台北地院八十四年執正字第一三五九二號執
    行卷（含參加分配卷）核閱無訛。微論前揭本票號碼序號在前者，發票日期在後
    ，序號在後者，反而發票日期在前，顯然顛倒（見本院卷第七頁背面附表(一)(三)）
    核與被告所自陳情節：「及至八十三年初，黃群和告知，伊投資設立工廠不順，
    資金無法順利收回，支票恐有拒往之慮，遂與被告商量，將近期數張支票，合併
    為一張本票，合併後金額為二千三百八十八萬元，尾款由黃群和支付現金或以其
    他客票支票，為此才有系爭五張支票（應係本票之誤植）之產生」等情（見本院
    卷第二九五頁、第四十八頁）不符。蓋系爭本票五張若由原來單一本票分開，則
    系爭五紙本票之發票日期何須填載不同之發票日期（見本院卷第七頁背附表），
    參酌前述發票日期與本票號碼順序倒置等情，是發票日期之真實性殊值疑義？
五、又依被告所稱：黃群和因經營興躍公司（七十九年成立）、嘉能公司（八十一年
    成立）向乙○○告借，被告遂自八十年至八十三年間陸續借款黃群和做為籌設工
    廠及週轉所需，每次金額自數十萬元至三百萬元不等，黃群和均開具丙○○之支
    票給被告做為借款憑證，因黃群和已事先告知短期無法歸還，所以每屆支票到期
    日或之前，均再予更換另一張支票，利息有時當場付清，如有不便則加入下一期
    票據內等情（見本院卷第二九五頁），然被告既自承借款之初並未另行書立借貸
    契約（見本院卷第三０六頁）而證人黃群和亦證稱：借貸時沒有證人在場等語（
    見本院卷第一三八頁），為數一、二千萬元之鉅額貸款，且明知短期無法歸還，
    竟無物保亦無人保，殊難想像，證人黃群和雖證稱：本來要拿國宅設定第二順位
    抵押，因為國宅權利尚未核下而作罷等語，惟乙○○既知黃群和借款供興躍公司
    、嘉能公司運用。興躍公司及嘉能公司之設定資金分別達五百萬元、二千六百萬
    元有營利事業登記證及公司變更登記事項各一件為憑（證物外放）證人黃群和亦
    證稱嘉能公司年收入金額可達一億元（見本院卷第一三九頁）又何以未由興躍、
    嘉能公司提供擔保呢？況丙○○若以支票為借款之憑證，何以其債信不穩時，債
    權人乙○○迄未曾提示以保全其票據權利，且被告迄未能提出八十年至八十三年
    任何支票以實其說，若非至愚何有如此，既無契約，又無擔保，且不知行使保全
    債權之債權人呢？
六、被告乙○○依刑事程序中函調其歸戶財產查詢清單（被證六）及存款證明書四紙
    （見本院卷第九十九頁至第一０二頁）雖頗有資力，惟依被告所自承之借款方式
    ，係以現金交付借款由黃群和存入興躍、嘉能帳戶，由丙○○簽發支票以為憑據
    等情以觀，微論數十萬元至三百萬元不等之借款之交付未以銀行款或劃撥方式
    均以現金為之，已屬不可思議，且被告所稱：八十一年八月三十一日起至八十三
    年九月二十一日止，自誠泰銀行帳戶提領現金二千多萬元，大部分交黃群和，由
    其存入興躍公司、嘉能公司之銀行帳戶合計十七筆，金額計達九百三十萬元云云
    （見本院卷第九十三頁至第九六頁答辯狀）然查乙○○提出之金額及興躍、嘉能
    公司存入之金額、日期並不一致（詳見本院卷第一二六頁，原告所列附表及被證
    五號即誠泰銀行交易明細表、被證七號即台灣銀行、台灣中小企銀之送金簿，證
    物外放），且依被告所陳係以現金交付，既無證人可查證亦無據可佐。被告所提
    出興躍公司之台灣中小企業銀行支票存款送款簿存根及嘉能公司之台灣銀行送金
    簿存根均無法證明係由乙○○提現所送存之款項（被證七）。又被告雖復辯稱：
    自八十三年以前台灣中小企業銀行南坎分行支票存款戶對帳單（被證二十五號）
    及嘉能公司（被證二十六號）興躍公司台灣銀行桃園分行支票存款帳戶對帳單（
    被證二十七號）以觀，台灣中小企業銀行中部分存入款項之時間（按應是螢光筆
    所示）對照乙○○自其誠泰銀行提領現金（被證二十八號）之金額為五百二十七
    萬元．．．．．台灣銀行桃園分行興躍公司帳戶為九十二萬元、嘉能公司為三百
    八十五萬元，此與乙○○從誠泰銀行提領之金額為一千零四萬元，．．．．加上
    前所述九百三十萬元，相加約達二千萬元，足證乙○○資金流向興躍、嘉能公司
    等語（見本院卷第一八０頁），惟單以台灣中小企業銀行南坎分行於八十一年十
    一月二日存入四十萬元（見本院卷第一九二頁）對照乙○○八十一年十一月二日
    誠泰銀行並無相當金額之提出，同年十月三十日雖有提出一百五十二萬五千元之
    提出，與前揭四十萬元之數顯不相當。（見本院卷第二百五十八頁），又八十一
    年十月二十七日同上南坎分行雖存入五十萬元，然誠泰銀行係提出一百五十萬元
    （見本院卷第一百九十五頁、第二百五十八頁）均不相當，均難謂南坎分行資金
    之存入係來自乙○○之誠泰銀行帳戶，何能憑此段長期間進出總數約略相符，即
    謂乙○○之資金提出後，已流入興躍公司、嘉能公司。況依丙○○所陳僅係付息
    換票並未供兌，直至最後改一單張本票，是從丙○○世華銀行永和分行帳戶亦無
    從證明有相關資金之入出，（見被證十六號）至被告丙○○雖提出已由乙○○帳
    戶兌領之支票十五紙（即被證十七號），惟綜觀此等支票日期為七十八年四月十
    五日合計三萬五千五百元、同年五月十五日合計四萬一千元，七十九年四月三十
    日五萬元、同年六月十二日合計四萬二千元、同年七月十日合計則為二十八萬七
    千元，票據面額均甚少。被告既自稱：初時往來金錢不大，且已開立世華銀行支
    票清償云云（見本院卷第一０六頁），則此等支票自與本件本票債權無關，又依
    丙○○於世華銀行領用支票查詢單，自八十年三月起至八十二年十二月六日間共
    計領用二百張（按系爭本票發票日期設使為真，則其最初發票日為八十三年二月
    十日，且先前曾會整為一單張之本票，則丙○○八十三年五月十八日以後領用之
    支票，自不能列入），共使用一百七十三張，雖有二十七張未使用（見被證四號
    ），然被告既未說明每次借貸之清償期為何？且未使用之支票與已使用而換票退
    返之意義不同，何能憑此二十七張未使用之支票即謂有換票付息之事實？況被告
    等於偵查中對於借貸方式之陳述復不一致，乙○○自稱：有時用借據，有時用張
    世華銀行之支票一分利，一萬元一個月一百元，八十三年他們有困難便沒付利息
    ，八十三年後便沒約定利息等語（同上檢察署八十六偵字第九四九四號卷第十二
    、十三頁）而黃群和則稱：大量是八十年左右，我開工廠、利息是一分多，一萬
    元一個月約一百元，大部分是如此，有時是銀行利率降低一點便低一點，都有算
    利息。（同上筆錄第十三頁正、背面）等語有異，亦與被告丙○○陳述：我均是
    小額借貸，我拿票給她，她開現金給我，由黃群和出面的，均是用來嘉能公司、
    興躍公司使用的等語，又稱：我用我的票由我先生出面向乙○○借錢借了十多年
    ，利息均照銀行利記息等語（見同上檢察署八十七偵續字第五號卷第十三頁背面
    、第十四頁）關於利息及借據之陳述，互核均不一致，尤有進者，嘉能公司係法
    人組織，黃群和之持股甚少僅五千股，丙○○並無股權，雖董事長吳黃惠珍為黃
    群和之妹，然黃群和於偵查中已自陳：公司關閉後帳冊不見了，沒辦法查到紀錄
    等語（見同上偵續字第二十九頁），苟被告以個人財力借款供興躍、嘉能公司週
    轉使用，衡之常情，則此二公司亦應記帳，並得股東之承認。然黃群和亦陳證並
    無經股東承認之債務報表等語（見本院卷第一三八頁），則被告丙○○豈非以個
    人之財力借款捐助於公司而連索討之準備亦均放棄，又何愚若此？至黃群和所陳
    曾以客票支付借貸利息云云，然其自陳：這個部分公司並沒有登帳等語（見本院
    卷第一三六頁），且本院刑事庭依乙○○函請調到各支票雖有興躍公司背書或黃
    群和背書，然各支票金額多數在十萬元下，核與被告所言累積借貸金額二千多萬
    元，年息一分（本院刑事卷第三十二頁）所計算之利息數額顯不相當（見本院刑
    事卷第三十四頁至第九十七頁），末查乙○○於八十五年八月以後雖與黃群和或
    黃群和所經營慧哲實業有限公司分別有二、三百萬元之資金往來（見本院卷第一
    四九頁至第一六二頁及第一七０頁華南商業銀行漳樹灣分行函），惟此等資金往
    來係在丙○○八十三年間簽發系爭本票以後，與乙○○是否有與丙○○有資金借
    貸無關。反之，適可證明乙○○與黃群和之間資金，非不知以簡便安全而有憑據
    之方法，即以銀行電方式為資金交付之方法，竟捨此弗由，何能僅憑系爭本票
    五紙即認有二千三百八十八萬元借款債務！
七、綜上所述，原告主張乙○○與丙○○虛立本票債權，應屬可信，乙○○並持虛立
    系爭本票聲請裁定准予強制執行（台北地院八十五年票字第七三三０號裁定），
    且於八十五年四月六日聲請參與分配，致台北地方法院執行處於八十四年民執正
    字第一三五九二號給付票款執行事件分配乙○○一百三十三萬三千八百五十五元
    ，自足以損害於原告之債權。查丙○○房地拍賣所得扣除已足額受償之優先權外
    ，僅餘一百五十五萬八千七百一十九元（計算式：6094+75542+61679+81549+000
    0000=0000000）而扣除乙○○之債權，原告所得分配之比例為零點三三六（計算
    式：0000000÷（123548+0000000+0000000+0000000=0000000)=0.336小數點三位
    後四捨五入），則原告本來分配額應為五十二萬三千七百三十元（計算式：0000
    000×0.336=523730,元後四捨五入），而原告已分配七萬五千五百四十二元，是
    原告因被告虛立債權所受損害為四十四萬八千一百八十八元，又原告因被告乙○
    ○參與分配而曾提起分配表異議之訴（原法院八十六年訴字第六六八號）其所繳
    納之裁判費一萬三千三百三十八元及對於對乙○○實施假扣押之執行費九千三百
    三十七元有原告提出繳費收據二紙附卷可憑（見本院卷第三十八、三十九頁及前
    揭強制執行卷）且為被告所不爭執，此部分均為原告因被告不法侵害債權所生之
    損害，合計為四十七萬零八百六十三元（計算式：448188元+13338元+9337元=47
    0863元）至原告另主張郵票費四百二十元及其餘請求均非有據，不能准許。
八、從而原告基於債權行為法則請求被告連帶賠償四十七萬零八百六十三元應予准許
    ，其餘請求應予駁回。
九、據上論結，本件原告之訴為一部有理由，一部無理由，依民事訴訟法第七十九條
    後段、第八十五條第二項判決如主文。
中      華      民      國    八十九    年      七      月    三十一    日
                                臺灣高等法院民事第十七庭
                                    審判長法  官  鄭  雅  萍
                                          法  官  黃  雅  惠
                                          法  官  吳  謀  焰
右正本係照原本作成。
不得上訴。
中      華      民      國    八十九    年      八      月      一      日
                                          書記官  黃  瑞  芬


司法院資訊處製作；財團法人民間司法改革基金會備份。
